【裁判字號】    94,重訴,49
【裁判日期】    950117
【裁判案由】    所有權移轉登記等
【裁判全文】
臺灣高雄地方法院民事判決              94年度重訴字第49號
原      告  三陽工業股份有限公司
法定代理人  甲○○
訴訟代理人  陳峰富律師
            蕭世光律師
            張簡勵如律師
被      告  神勇環保科技股份有限公司
法定代理人  乙○○
訴訟代理人  王建強律師
            曾靖雯律師
上列當事人間請求所有權移轉登記等事件，本院於民國95年1 月
5日言詞辯論終結，判決如下：
    主      文
被告應將坐落高雄縣大寮鄉○○段潮州寮小段六八六一號土地上
建號二五一一號即門牌號碼為高雄縣大寮鄉○○路十二之一號房
屋所有權移轉登記與原告。
被告應將坐落高雄縣大寮鄉○○段潮州寮小段六八六一號土地、
及土地上建號二五一一號即門牌號碼為高雄縣大寮鄉○○路十二
之一號房屋、暨建號四二八號即門牌號碼為高雄縣大寮鄉○○路
十二號房屋遷讓並交還與原告。
被告應自民國九十四年十二月二十七日起至遷讓交還上開第二項
土地及房屋之日止，按月給付原告新台幣貳拾玖萬玖仟參佰伍拾
貳元。
訴訟費用由被告負擔。
    事實及理由
一、原告主張︰原告於民國87年11月13日，與被告簽訂廠地租賃
    契約書（下稱系爭租賃契約書），約定由被告承租原告所有
    高雄縣大寮鄉○○段潮洲寮小段6861地號土地（下稱系爭土
    地）及其上建物第428 號即門牌號碼為高雄縣大寮鄉○○路
    12號房屋（下稱系爭12號建物），期間自87年12月27日起至
    94年12月26日止，共計7 年，每月租金新台幣（下同）290,
    000 元，並依物價指數調整租金，嗣於90年12月14日，兩造
    同意將租金調漲為299,352 元。嗣被告在系爭土地上自行興
    建建物2511號即門牌號碼為高雄縣大寮鄉○○路12之1 號廠
    房（下稱系爭12之1 號建物），竟事先未經原告同意，即於
    90年5 月間，以系爭12之1 號建物向台灣土地銀行股份有限
    公司辦理最高限額為22,000,000元之抵押權設定登記，違反
    系爭租賃契約書第5 條第5 項有關使用租賃物限制之約定，
    經原告於91年10月17日，依系爭租賃契約書第8 條第6 項約
    定，發函催告被告限期於91年10月31日前，塗銷系爭12之1
    號建物之最高限額抵押權登記，詎被告遲至93年7 月7 日始
    塗銷，原告自得依系爭租賃契約書第8 條之約定，向被告主
    張終止租賃契約，又依系爭租賃契約書第5 條第5 項約定，
    被告自費興建的系爭12之1 號建物所有權屬於原告所有，被
    告應辦理所有權移轉登記予原告；況且本件租賃契約已於94
    年12月26日期滿，因被告不再續租，依照兩造所簽訂之系爭
    租賃契約書第5 條第5 項約定，其自費興建之系爭12之1 號
    建物所有權亦屬於原告所有。為此，爰依兩造間之系爭租賃
    契約、民法第455 條前段租賃物返還請求權、第767 條前段
    所有物返還請求權及第179 條前段不當得利之法律關係，提
    起本件訴訟等語。並聲明求為判決︰如主文所示。
二、被告則以：原告於91年10月17日，雖有發函催告被告限期於
    91年10月31日前，塗銷系爭12之1 號建物之最高限額抵押權
    登記，經被告與原告溝通說明緣由後，原告同意由被告出具
    切結書表明：「如不再續約或經貴我雙方同意終止租約時，
    被告公司必清除土地所有地上物及權利。」，兩造已達成和
    解契約，原告自不得以上開違約事由，主張終止租賃契約；
    事隔近2 年後，原告竟又以同一事由，委請律師發函要求被
    告於收受律師函7 日內塗銷系爭12之1 號建物之最高限額抵
    押權登記，被告於同年7 月1 日收受律師函後，雖不解原告
    為何舊事重提，惟仍於93年7 月7 日，塗銷系爭12之1 號建
    物之最高限額抵押權登記，縱認兩造並未成立和解契約，因
    被告已於原告催告之期限內，塗銷系爭12之1 號建物之最高
    限額抵押權登記，原告自不得依租賃契約第8 條約定，向被
    告主張終止租賃契約；另兩造間所簽訂之租賃契約書第5 條
    第5 款雖約定租期屆滿後，被告不再續租時，地上物屬原告
    所有，但兩造當初簽約時，係約定每7 年更換租約，並未約
    定7 年期滿即不再續租，且被告興建之系爭12之1 號建物價
    值5500餘萬元，被告不可能承諾不再續租時，系爭12之1 號
    建物所有權即歸原告所有等語，資為抗辯。並答辯聲明：（
    一）原告之訴駁回。（二）訴訟費用由原告負擔。
三、兩造不爭執事項：
（一）原告於87年11月13日，與被告簽訂系爭租賃契約書，約定
      由被告承租原告所有系爭土地及其上系爭12號建物，期間
      自87年12月27日起至94年12月26日止，共計7 年，每月租
      金為290,000 元，並依物價指數調整租金，嗣於90年12月
      14日，兩造同意將租金調漲為299,352 元。
（二）被告在上開承租土地自費興建系爭12之1 號建物，事先未
      經原告同意，即於90年5 月間，以系爭12之1 號建物向台
      灣土地銀行股份有限公司辦理最高限額為22,000,000元之
      抵押權設定登記。
（三）兩造簽訂之系爭租賃契約書第5 條「使用租賃物之限制」
      第2 項約定「…如乙方（即被告）有建廠之需要，應以乙
      方為起造人，乙方自行申請建照及廠證，其費用及責任歸
      屬由乙方自行負擔」第5 項約定：「甲乙雙方了解並同意
      ，乙方自費興建之地上物非經甲方書面同意不得做任何所
      有權上之處分、設定、變更且於租期屆滿後乙方不再續租
      或因可歸責予乙方之因素，致提前終止租約時，其所有權
      屬甲方所有。乙方保證屆時即提供地上物之相關權狀並協
      同甲方完成所有權利移轉之手續，絕無異議。」
（四）兩造所簽訂之系爭租賃契約書已於94年12月26日租期屆滿
      ，兩造並未續訂租賃契約。
四、兩造爭執事項：（一）原告可否請求被告將系爭12之1 號建
    物所有權移轉登記與原告？並將上開建物交付與原告？（二
    ）原告可否請求被告將系爭土地及其上系爭12號建物遷讓並
    交還與原告。（三）原告得請求相當於不當得利之租金數額
    為何？爰分述如下：
（一）按兩造簽訂之廠地租賃契約第5 條「使用租賃物之限制」
      第5 項約定：「甲、乙雙方（即兩造）了解並同意，乙方
      （即被告）自費興建之地上物非經甲方（即原告）書面同
      意不得做任何所有權上之處分、設定、變更且於租期屆滿
      後乙方不再續租或因可歸責予乙方之因素，致提前終止租
      約時，其所有權屬甲方所有。乙方保證屆時即提供地上物
      之相關權狀並協同甲方完成所有權利移轉之手續，絕無異
      議。」，有系爭租賃契約書乙份在卷可稽。查，茲兩造所
      簽訂之租賃契約既已於94年12月26日租期屆滿，被告並未
      續租，則依前揭約定，被告自費興建之系爭12之1 號建物
      所有權自屬原告所有乙節，堪以認定。被告辯稱：兩造當
      初簽約時，係約定每7 年更換租約，並未約定7 年期滿即
      不再續租，且被告興建之系爭12之1 號建物價值5500餘萬
      元，被告不可能承諾不再續租時，系爭12之1 號建物所有
      權即歸原告所有云云，惟為原告所否認，且被告所辯與前
      揭租賃契約書之約定條款不符，被告復未能舉證以實其說
      ，是其上開辯稱，自不足採。從而，原告本於系爭租賃契
      約書之約定，請求被告將系爭12之1 號建物所有權移轉登
      記與原告，並將上開建物遷讓交付與原告，即屬有據。
（二）按租賃定有期限者，其租賃關係，於期限屆滿時消滅；承
      租人於租賃關係終止後，應返還租賃物；又所有人對於無
      權占有或侵奪其所有物者，得請求返還之，民法第450 條
      第1 項、第455 條前段、第767 條前段分別定有明文。查
      ，兩造所簽訂之系爭租賃契約業於94年12月26日租期屆滿
      ，兩造並未續訂租賃契約乙節，為兩造所不爭執，則本件
      租賃關係既因租賃期限屆滿而消滅，揆諸前揭說明，原告
      本於民法第455 條前段租賃物返還請求權、第767 條規定
      前段所有物返還請求權規定，請求被告返還所承租之系爭
      土地及其上系爭12號建物，自屬有據。
（三）再按無法律上之原因而受利益，致他人受損害者，應返還
      其利益，民法第179 條前段定有明文；又無正當權源而使
      用他人所有之不動產，即可獲得相當於租金之利益，為社
      會通念，有最高法院61年度台上字第1695號判例可資參照
      。經查，本件租賃關係既因租賃期限屆滿而消滅，已如前
      述，則被告占有使用系爭土地及其上系爭12號建物，即無
      合法之權源，其消極減免其應支付使用之代價，受有相當
      於租金之利益，並致原告受有損害，原告自得依不當得利
      之法律關係，請求被告給付相當於租金之不當得利。又本
      件租賃契約之租金自90年12月14日起，均為299,352 元乙
      節，為兩造所不爭執，故本院認原告得請求被告給付相當
      於租金之不當得利，應以每月299,352 元為適當，是原告
      本於不當得利之法律關係，請求被告自94年12月27日起至
      遷讓交還上開系爭土地及建物之日止，按月給付299,352
      元，自屬有據。
五、綜上所述，原告依據兩造間之租賃契約、民法第455 條前段
    租賃物返還請求權、第767 條前段所有物返還請求權及第17
    9 條前段不當得利之法律關係，請求被告移轉系爭12之1 號
    建物之所有權與原告、返還系爭土地及其上系爭12號建物暨
    系爭12之1 號建物，並請求被告自94年12月27日起至遷讓交
    還上開土地及建物之日止，按月給付原告299,352 元，均為
    有理由，應予准許。
六、本件事證已臻明確，兩造其餘攻擊防禦方法及舉證，對於判
    決結果已不生任何影響，爰不一一論敘，附此敘明。
七、據上論結，本件原告之訴為有理由，依民事訴訟法第78條，
    判決如主文。
中    華    民    國    95    年    1     月    17    日
                  民事第二庭 審判長 法  官  鄭月霞
                                    法  官  蘇雅慧
                                    法  官  邱泰錄
上為正本係照原本作成。
如不服本判決，應於送達後20日內，向本院提出上訴狀並表明上
訴理由，如於本判決宣示後送達前提起上訴者，應於判決送達後
10日內補提上訴理由書（須附繕本）。
中    華    民    國    95    年    1     月    18    日
                                    書記官  鄭翠蘭


司法院資訊處製作；財團法人民間司法改革基金會備份。
